【裁判字號】    98,司養聲,421
【裁判日期】    990128
【裁判案由】    終止收養
【裁判全文】
臺灣高雄地方法院民事裁定           98年度司養聲字第421號
聲  請  人  甲○○
上聲請人聲請許可終止收養事件，本院裁定如下：
    主  文
准予終止聲請人甲○○（女，民國○○年○月○○日生，身分證
統一編號：Ｚ000000000號）與養父蔡崇桓（男，民前
二年十二月十七日生，民國六十九年十一月十九日歿，身分證統
一編號：Ｚ000000000號）、養母蔡郭金桔（女，民前
三年九月二十二日生，民國七十四年八月十日歿，身分證統一編
號：Ｚ000000000號）間之收養關係。
程序費用新臺幣壹仟元由聲請人負擔。
    理  由
一、按在養父母死亡後，民法修正前第1080條第5 項規定僅限於
    養子女不能維持生活而無謀生能力時，始得聲請法院許可終
    止收養，失之過嚴，是為保護養子女之利益，應使其有聲請
    法院許可終止收養之機會（見民國96年5 月23日修正立法理
    由一），故於修正後民法第1080條之1 第1 項、第4 項明定
    ：「養父母死亡後，養子女得聲請法院許可終止收養。」；
    「法院認終止收養顯失公平者，得不許可之。」又按養父母
    死亡時，養父母與養子女間之婚生親子關係固已消滅，然二
    者間之收養關係並未當然解消，是我國法上定有死後終止收
    養之制度，其目的在於解消養子女與死亡養父母之親屬間之
    法定血親關係，同時為圖回復其本性及回復其與本生父母之
    法律關係。換言之，在法院依法裁定收養終止之前，收養人
    與被收養人間之收養關係仍持續中，是本件即無適用舊法關
    於終止收養要件之餘地，而應逕依修正後民法親屬編之規定
    予以審酌，合先敘明。
二、聲請意旨略以：聲請人甲○○為蔡崇桓、蔡郭金桔之養女，
    惟聲請人甲○○自幼即與本生父母生活，而未與養父蔡崇桓
    、養母蔡郭金桔共同生活，僅為名義上收養關係，且養父蔡
    崇桓、養母蔡郭金桔分別於69年11月19日、74年8 月10日死
    亡，爰依民法第1080之1 條規定聲請終止前開之收養關係等
    語。
三、經查：
  (一)聲請人主張之事實，業據其提出聲請人戶籍謄本、收養人之
    除戶謄本各1 件為證，堪信屬實，並據聲請人到庭陳述：「
    我要回歸與本生父母的關係，我從小就是掛名給蔡崇桓、蔡
    郭金桔當養女，那是我阿嬤的主意，因為我大伯即蔡崇桓只
    有三名兒子，沒有女兒，所以要我給大伯收養，但是事實上
    ，我從小都是住在本生父母家，也是由我本生父母扶養長大
    的。」等語（見本院98年12月23日非訟事件筆錄）；且經證
    人蔡善漸到庭陳述：「我是聲請人的哥哥，聲請人的養父是
    我的大伯。因為我阿嬤說我大伯都生兒子沒有女兒，而我們
    家生了6 個女兒，所以要我爸爸過繼一個女兒給我大伯，我
    妹妹到我大伯家住不慣，所以又回來我們家生活，只是名義
    上掛名給大伯而已」等語（見上開非訟事件筆錄）。
  (二)本院審酌：聲請人之本生父親蔡崇杰係聲請人養父蔡崇桓之
    胞弟，當初係因蔡崇桓、蔡郭金桔無女兒，始將聲請人出養
    ，惟聲請人被收養之後，仍係與其本生父母同住，由本生父
    母照顧，業據證人蔡善漸到庭陳述屬實，且聲請人之養父蔡
    崇桓、養母蔡郭金桔尚有2 名兒子，有全戶戶籍資料查詢結
    果2 紙附卷可憑，足認本件聲請人聲請終止收養，應無任何
    顯失公平之情形，揆諸首揭說明，聲請人聲請終止其與養父
    蔡崇桓、養母蔡郭金桔間之收養關係，於法並無不合，應予
    准許。
四、依非訟事件法第21條第1 項前段、第24條第1 項，裁定如主
    文。
五、如不服本裁定，應於裁定送達後10日之不變期間內，向本院
    提出抗告狀，並繳納抗告費新臺幣1,000 元。
中    華    民    國    99    年    1     月    28    日
                  家事法庭  司法事務官  林于莙

司法院資訊處製作；財團法人民間司法改革基金會備份。
